【裁判字號】    98,重上,730
【裁判日期】    991123
【裁判案由】    給付違約金
【裁判全文】
臺灣高等法院民事判決                 98年度重上字第730號
上  訴  人  邵文正
訴訟代理人  蔡宥祥律師
被  上訴人  忠冠建設開發股份有限公司
法定代理人  陳逢茂原名陳憲崇.
訴訟代理人  李良駿
上列當事人間請求返還價金事件，上訴人對於中華民國98年10月
14日臺灣臺北地方法院98年度重訴字第331號第一審判決提起上
訴，並為訴之追加，及擴張暨減縮訴之聲明，本院於99年11月9
日言詞辯論終結，判決如下：
    主      文
原判決關於駁回上訴人下開第二項之訴部分，及該部分假執行之
聲請，暨訴訟費用（確定部分除外）之裁判均廢棄。
被上訴人應給付上訴人新臺幣參佰萬元，及自民國九十八年六月
十日起至清償日止，按週年利率百分之五計算之利息。
第一（除確定部分外）、二審訴訟費用由被上訴人負擔。
本判決第二項所命給付，於上訴人供擔保新臺幣壹佰萬元後得假
執行。
    事實及理由
一、按第二審為訴之變更或追加，非經他造同意，不得為之。但
    請求之基礎事實同一者；擴張或減縮應受判決事項之聲明者
    ，不在此限，民事訴訟法第446條第1項、第255條第1項第2
    款、第3款分別定有明文。本件上訴人提起本件訴訟之請求
    權基礎原為兩造所訂立「房屋預定買賣契約書」（以下簡稱
    系爭買賣契約）第14條（原審卷第2、64、78頁），於上訴
    本院後，另追加依民法第179條、第181條、第226條第1項、
    第266條第2項等規定為請求（本院卷第43-45頁），核均係
    主張其解除系爭買賣契約後價金之返還，所追加之訴與原訴
    之主要爭點有其共同性，在社會生活上可認為係同一或關連
    之紛爭，屬請求之基礎事實同一；又上訴人之上訴聲明第2
    項原為：被上訴人應給付上訴人新臺幣（下同）600萬元（
    含價金300萬元及違約金300萬元），及自起訴狀繕本送達之
    翌日起至清償日止，按週年利率5%計算之利息（本院卷第23
    頁）。嗣於民國99年10月27日具狀變更上開第2項聲明為：
    被上訴人應給付上訴人600萬元（價金部分擴張為600萬元，
    違約金部分撤回起訴）本息（本院卷第73頁）。再於99年11
    月9日本院言詞辯論時，將價金之請求減縮為300萬元本息（
    本院卷第79頁），核屬擴張、減縮應受判決事項之聲明。依
    上開規定，上訴人所為訴之追加，及擴張暨減縮訴之聲明，
    均應予准許。
二、上訴人主張：兩造於86年2月18日訂立系爭買賣契約，約定
    由伊向被上訴人購買坐落臺北市○○區○○段2小段388、38
    9地號土地上「通化財神」大樓編號：6樓C2建物（使用執照
    編號為6C1，建號為2248號，門牌號碼為臺北市○○街57巷6
    號6樓，下稱系爭房屋），伊已支付被上訴人買賣價金1,237
    萬元中之1,020萬元。詎被上訴人之法定代理人於86年2月18
    日另將系爭房屋出賣予訴外人吳俊英，並於90年1月29日以
    買賣為原因，將系爭房屋登記為吳俊英指定之訴外人章麗紅
    名義，迄未辦理所有權移轉登記予伊。爰依系爭買賣契約第
    14條「本約房屋乙方（即被上訴人，下同）合證（應係保證
    之誤）產權清楚，絕無一屋數賣。如有任何糾葛，均由乙方
    理清，與甲方（即上訴人，下同）無涉。否則雙方同意將乙
    方已收兌現款項全數退還外，並賠償同額之違約金予甲方，
    同時無條件解除本合約。」之約定，以起訴狀繕本之送達作
    為解除系爭買賣契約之意思表示，請求被上訴人返還已受領
    價金中之300萬元（上訴人原請求被上訴人返還價金300萬元
    本息及給付違約金300萬元本息，原審為上訴人全部敗訴之
    判決。上訴人就請求返還價金部分不服，提起上訴，其餘請
    求給付違約金300萬元本息部分，前據上訴人聲明不服後，
    嗣撤回起訴〈本院卷第73頁〉，不再贅述）。並上訴聲明：
    (一)原判決關於駁回上訴人下開請求部分廢棄。(二)被上訴人應
    給付上訴人300萬元，及自起訴狀繕本送達之翌日起至清償
    日止，按週年利率5%計算之利息。(三)願供擔保，請准宣告假
    執行。
三、被上訴人則以：(一)伊前將連同系爭房屋在內共35間房屋，提
    供訴外人顏義音作為債權之擔保，並無終局處分之意，至系
    爭房屋登記為章麗紅名義，乃伊法定代理人陳逢茂（原名陳
    憲崇）因案在監執行期間遭他人所為，非伊一屋二賣。(二)上
    訴人於臺灣臺北地方法院92年度易字第1547號陳憲崇（更名
    後為陳逢茂）被訴詐欺等刑事案件審理中，自承僅支付系爭
    房屋之買賣價金400萬元，本件上訴人主張其已支付買賣價
    金1,020萬元，與事實不符。且上訴人已自93年7月間起占有
    系爭房屋，並出租他人每月收取5萬元之租金，多年來收得
    之租金高達300萬元等語，資為抗辯。並答辯聲明：上訴駁
    回。
四、上訴人主張兩造於86年2月18日訂立系爭買賣契約，由上訴
    人向被上訴人購買系爭房屋，被上訴人之法定代理人於86年
    2月18日另將系爭房屋出賣予吳俊英，並於90年1月29日以買
    賣為原因，將系爭房屋登記為吳俊英指定之章麗紅名義等事
    實，業據提出系爭買賣契約為證（原審卷第4-13頁），並為
    被上訴人所不爭執（原審卷第64-66頁），堪信上訴人之上
    開主張為真實。
五、上訴人主張被上訴人已將系爭房屋登記為章麗紅名義，其依
    系爭買賣契約第14條約定解除系爭買賣契約，被上訴人應返
    還所受領之價金，茲先請求被上訴人返還其中之300萬元等
    語，則為被上訴人所否認，並以上開情詞置辯。經查：
  (一)按附解除條件之契約及契約之解除，係屬不同之法律概念，
    前者於條件成就時，不待當事人另為意思表示，該契約當然
    失其效力；而後者則須有解除權之人以意思表示行使其解除
    權，始生契約解除之效力。本件上訴人主張其於86年2月18
    日與被上訴人訂立系爭買賣契約，被上訴人之法定代理人於
    86年2月18日另將系爭房屋出賣予吳俊英，並於90年1月29日
    以買賣為原因，將系爭房屋登記為吳俊英指定之章麗紅名義
    乙節，為被上訴人所不爭執（原審卷第65頁）；而兩造於系
    爭買賣契約第14條已約定「本約房屋乙方合證（應係保證之
    誤）產權清楚，絕無一屋數賣。如有任何糾葛，均由乙方理
    清，與甲方無涉。否則雙方同意將乙方已收兌現款項全數退
    還外，並賠償同額之違約金予甲方，同時無條件解除本合約
    。」，亦有系爭買賣契約可稽（原審卷第9頁）。則系爭買
    賣契約因條件成就即被上訴人之一屋二賣而解除，不待上訴
    人另以意思表示行使其解除權，亦不問系爭房屋登記為章麗
    紅名義之時間，是否為被上訴人之法定代理人陳逢茂（原名
    陳憲崇）因案在監執行期間，而異其結果。上訴人依系爭買
    賣契約第14條約定，請求被上訴人返還已受領之價金，自非
    無據。
  (二)兩造就上訴人已支付之買賣價金究為若干，認知雖有歧異，
    上訴人主張其已支付1,020萬元（原審卷第2、74頁），被上
    訴人則抗辯上訴人僅支付400萬元（原審卷第25、72頁背面
    ），惟本件上訴人既僅請求被上訴人返還已受領價金中之30
    0萬元（本院卷第79頁），即屬有據，應予准許。至被上訴
    人另稱上訴人已自93年7月間起占有系爭房屋，並出租他人
    每月收取5萬元之租金，多年來收得之租金高達300萬元云云
    ，既非為抵銷之抗辯，上訴人復僅不爭執曾將被上訴人所交
    付之1間房屋出租2年餘（本院卷第79頁背面），本院自無庸
    就此部分予以論究。
六、綜上所述，被上訴人既將系爭房屋出賣予上訴人後，復將系
    爭房屋出賣予吳俊英，並登記為吳俊英所指定之章麗紅名義
    ，則上訴人依系爭買賣契約第14條約定主張系爭買賣契約已
    解除，請求被上訴人返還已受領價金中之300萬元，及自起
    訴狀繕本送達之翌日即98年6月10日（原審卷第21-22頁）起
    至清償日止，按週年利率5%計算之利息，洵屬有據，應予准
    許。原審就上開應予准許部分為上訴人敗訴判決，尚有未合
    。上訴意旨指摘原判決駁回其此部分之請求不當，求予廢棄
    改判，為有理由，應由本院將原判決關於此部分廢棄，改判
    如主文第2項所示，並依上訴人之聲請，准為供擔保後得為
    假執行之宣告。
七、本件上訴人本於系爭買賣契約第14條約定所為之300萬元本
    息請求既應予准許，已如上述，其另本於民法第179條、第1
    81條、第226條第1項、第266條第2項等規定所為之請求（本
    院卷第43-45頁），即無再予論述之必要；又本件事證已臻
    明確，兩造其餘之攻擊或防禦方法及提出之證據，經本院斟
    酌後，認為均不足以影響本判決之結果，爰不逐一詳予論駁
    ，均併此敘明。
八、據上論結，本件上訴為有理由，爰依民事訴訟法第450條、
    第78條、第390條第2項，判決如主文。
中    華    民    國    99    年    11    月    23    日
                    民事第十三庭
                        審判長法  官   林金村
                              法  官   周祖民
                              法  官   王麗莉
正本係照原本作成。
如不服本判決，應於收受送達後20日內向本院提出上訴書狀，其
未表明上訴理由者，應於提出上訴後20日內向本院補提理由書狀
（均須按他造當事人之人數附繕本）上訴時應提出委任律師或具
有律師資格之人之委任狀；委任有律師資格者，另應附具律師資
格證書及釋明委任人與受任人有民事訴訟法第466條之1第1項但
書或第2項（詳附註）所定關係之釋明文書影本。如委任律師提
起上訴者，應一併繳納上訴審裁判費。
中    華    民    國    99    年    11    月    23    日
                              書記官   余姿慧
附註：
民事訴訟法第466條之1（第1項、第2項）：
對於第二審判決上訴，上訴人應委任律師為訴訟代理人。但上訴
人或其他法定代理人具有律師資格者，不在此限。
上訴人之配偶、三親等內之血親、二親等內之姻親，或上訴人為
法人、中央或地方機關時，其所屬專任人員具有律師資格並經法
院認為適當者，亦得為第三審訴訟代理人。

司法院資訊處製作；財團法人民間司法改革基金會備份。
